臺灣宜蘭地方法院民事判決　　　　　　　95年度簡上字第47號
上　訴　人　丁○○
訴訟代理人　簡坤山律師
上　訴　人　己○○
被　上訴人　宜蘭縣南澳鄉公所
法定代理人　甲○○
訴訟代理人　李秋銘律師
複　代理人　黃金亮律師
上列當事人間請求拆屋還地事件，上訴人對於中華民國95年6 月
22日本院羅東簡易庭94年度羅簡字第135 號第一審判決提起上訴
，本院於96年9月28日言詞辯論終結，判決如下：
    主  文
原判決關於上訴人己○○應將坐落宜蘭縣南澳鄉○○段四六七地
號土地上如附圖所示編號Ｉ部分面積零點參柒玖貳公頃之果園及
雜草拆除，將土地返還被上訴人之部分，及該部分假執行之宣告
均廢棄。
上開廢棄部分，上訴人丁○○應將坐落宜蘭縣南澳鄉○○段四六
七地號土地上如附圖所示編號Ｉ部分面積零點參柒玖貳公頃之果
園及雜草拆除，將土地返還被上訴人。
其餘上訴駁回。
第二審訴訟費用新臺幣壹仟伍佰元由上訴人負擔。
    事實及理由
一、上訴人丁○○雖請求本院於上訴人丁○○與被上訴人間關於
    原住民保留地事件之行政訴訟程序確定前，裁定停止本件民
    事訴訟程序，然查：該行政訴訟事件係涉及上訴人丁○○申
    請登記為耕作權人，經被上訴人駁回，上訴人丁○○請求撤
    銷該行政處分，前經臺北高等行政法院94年度訴字第227 號
    判決撤銷原處分，被上訴人不服而提起上訴，縱然該案經最
    高行政法院判決駁回上訴而確定，僅係被上訴人仍應依職權
    重新為適法之處分而已，並無法直接使上訴人丁○○因此取
    得耕作權。與本件言詞辯論終結前之民事法律關係之狀態要
    無二致，本件訴訟並無全部或一部需以該訴訟之法律關係是
    否成立為據之情形，顯與民事訴訟法第 182條所規定之要件
    不符，故本院認為並無裁定停止訴訟之必要，合先敘明。又
    本件上訴人己○○經合法通知未於最後言詞辯論期日到場，
    核無民事訴訟法第386 條所列各款之情形，爰依被上訴人之
    聲請，由其一造辯論而為判決。
二、被上訴人起訴主張：
（一）先位聲明部分：
      坐落宜蘭縣南澳鄉○○段467 地號土地（以下簡稱系爭土
      地）為中華民國所有之國有土地，屬原住民保留地，管理
      人為行政院原住民委員會，由行政院原住民委員會授權鄉
      鎮公所執行管理事項，故被上訴人為系爭土地之管理執行
      機關。上訴人己○○無法律上權源占用系爭土地開發養殖
      魚池，並在系爭土地上興建及堆置如宜蘭縣羅東地政事務
      所土地複丈成果圖即附圖所示編號F-1部分面積0.0025 公
      頃之鐵皮雨遮、編號F-2部分面積0.0008 公頃之鐵皮雨遮
      （無頂）、編號F-3部分面積0.0128 公頃之鐵皮屋、編號
      F-4部分面積0.0014公頃之貨櫃屋、編號F-5部分面積0.00
      08公頃之水管、編號F-6部分面積0.0006 公頃之水管、編
      號F-8部分面積0.0014公頃之貨櫃屋、編號F-9部分面積0.
      0022公頃之水泥磚屋、編號G部分面積0.0532 公頃之水泥
      造魚池、編號H部分面積0.1705 公頃之水泥造魚池、編號
      H-1部分面積0.0006公頃之水管、水泥造魚池、編號H-2部
      分面積0.0004公頃之水泥造魚池、編號I 部分面積0.3792
      公頃之果園、雜草等、編號K部分面積0.0038 公頃之水管
      、編號K-1部分面積0.0004公頃之鐵架水塔及編號K-2部分
      面積0.0011公頃之水管，上訴人基於代管機關之身分，自
      得依據民法第767 條之法律關係請求上訴人己○○拆屋還
      地。並聲明：上訴人己○○應將系爭土地上如附圖所示編
      號F-1部分面積0.0025公頃之鐵皮雨遮、編號F-2部分面積
      0.0008公頃之鐵皮雨遮（無頂）、編號F-3部分面積0.012
      8公頃之鐵皮屋、編號F-4部分面積0.0014公頃之貨櫃屋、
      編號F-5部分面積0.0008公頃之水管、編號F-6部分面積0.
      0006公頃之水管、編號 F-8部分面積0.0014公頃之貨櫃屋
      、編號F-9部分面積0.0022公頃之水泥磚屋、編號G部分面
      積0.0532公頃之水泥造魚池、編號H部分面積 0.1705公頃
      之水泥造魚池、編號 H-1部分面積0.0006公頃之水管、水
      泥造魚池、編號 H-2部分面積0.0004公頃之水泥造魚池、
      編號I部分面積0.3792公頃之果園、雜草等、編號K部分面
      積0.0038公頃之水管、編號 K-1部分面積0.0004公頃之鐵
      架水塔及編號 K-2部分面積0.0011公頃之水管拆除，將土
      地返還被上訴人等語。
（二）備位聲明部分：
      上訴人均辯稱系爭土地上之地上物為上訴人丁○○所興建
      及種植，如鈞院審認系爭土地之地上物非上訴人己○○出
      資興建，而係上訴人丁○○所興建及種植者，上訴人丁○○亦非系爭土地之耕作權人，同屬無法律上權源占有使用
      系爭土地，爰依民法第767 條規定請上訴人丁○○拆屋還
      地。另為聲明：上訴人丁○○應將系爭土地上如附圖所示
      編號F-1部分面積0.0025公頃之鐵皮雨遮、編號F-2部分面
      積0.0008公頃之鐵皮雨遮（無頂）、編號F-3部分面積0.0
      128公頃之鐵皮屋、編號F-4部分面積0.0014公頃之貨櫃屋
      、編號F-5部分面積0.0008公頃之水管、編號F-6部分面積
      0.0006公頃之水管、編號F-8部分面積0.0014 公頃之貨櫃
      屋、編號F-9部分面積0.0022公頃之水泥磚屋、編號G部分
      面積0.0532公頃之水泥造魚池、編號H部分面積0.1705 公
      頃之水泥造魚池、編號H-1部分面積0.0006 公頃之水管、
      水泥造魚池、編號H-2部分面積0.0004 公頃之水泥造魚池
      、編號I部分面積0.3792公頃之果園、雜草等、編號K部分
      面積0.0038公頃之水管、編號K-1部分面積0.0004 公頃之
      鐵架水塔及編號K-2部分面積0.0011 公頃之水管拆除，將
      土地返還被上訴人等語。
三、上訴人則均以：
（一）先位聲明部分：
      上訴人丁○○之父親自民國39年間起即在系爭土地上開墾
      種植作物，其繼承父親之耕作，並於57年間向被上訴人申
      請耕作系爭土地，經被上訴人列冊清查，上訴人丁○○並
      於62年間起種植花生、桔子等作物，84年間由上訴人囑託
      太太陳簡玉琴請承包商於系爭土地開挖興建設置養魚池等
      設施，嗣於86年12月間上訴人丁○○與上訴人己○○簽訂
      土地委託經營書，共同合作經營香魚養殖事業。惟因上訴
      人己○○發覺系爭土地之耕作權登記名義人係訴外人江秋
      花，故放棄合作經營契約，上訴人丁○○乃另委託上訴人
      己○○之子戊○○指導養魚事宜。依上訴人間簽訂之土地
      委託經營書第4 條約定，上訴人己○○放棄經營後，系爭
      土地之地上物均歸上訴人丁○○所有，故系爭土地上之地
      上物均屬上訴人丁○○所有，上訴人己○○並未無權占有
      使用系爭土地，被上訴人請求上訴人己○○拆除系爭土地
      之地上物並將土地返還，實屬無據等語，資為抗辯。
（二）備位聲明部分：
      系爭土地自數十年前即為上訴人丁○○之父親開墾耕作，
      上訴人丁○○繼承父親而繼續耕作系爭土地，故上訴人丁○○長期在系爭土地上有自任耕作之事實。系爭土地先前
      雖有訴外人江秋花登記為耕作權人，但該登記明顯不實，
      訴外人江秋花亦因無實際耕作之事實而於93年3 月31日自
      行拋棄耕作權，經被上訴人公告塗銷耕作權登記在案，上
      訴人丁○○於93年5 月20日申請登記為系爭土地之耕作權
      人，卻遭被上訴人駁回，上訴人丁○○不服向宜蘭縣政府
      提起訴願，經宜蘭縣政府駁回訴願後，再向臺北高等行政
      法院提起行政訴訟，經該院於95年3月2日以94年度訴字第
      227 號撤銷原決定及處分，足認上訴人丁○○應可取得申
      請登記為耕作權人之權利，上訴人丁○○既可申請登記為
      系爭土地之耕作權人，則其於具有耕作權之系爭土地上興
      建設置地上物，自非無權占有。被上訴人依相關法令應輔
      導上訴人丁○○登記為耕作權人，卻反而在行政訴訟程序
      進行過程中，依照物上請求權之法律關係訴請上訴人丁○○拆除系爭土地之地上物，並將土地返還，顯有權利濫用
      之情事等語，資為抗辯。
四、本件原審判決對於被上訴人先備位之請求，各判決被上訴人
    一部勝訴，並依職權宣告假執行，上訴人就不利於上訴人之
    部分聲明不服，求為廢棄該部分之判決，廢棄部分並駁回被
    上訴人在第一審之訴；被上訴人則請求駁回上訴。
五、兩造不爭執之事實：
（一）系爭土地為原住民保留地，屬中華民國所有，管理者為行
      政院原住民委員會，並授權被上訴人執行管理系爭土地。
（二）訴外人江秋花於82年2月2日登記為系爭土地之耕作權人，
      嗣於93年3月31日拋棄耕作權。
（三）訴外人江秋花告訴上訴人己○○竊佔系爭土地之刑事案件
      ，業經臺灣宜蘭地方法院檢察署於87年11月29日以87年度
      偵字第1997號、第3601號為不起訴處分。
（四）上訴人丁○○以其就系爭土地有耕作之事實，向被上訴人
      申請登記為耕作權人，惟經被上訴人派員勘查後，認系爭
      土地並非原住民所經營，而駁回上訴人丁○○之申請，上
      訴人丁○○就此不服，向宜蘭縣政府提出訴願，遭宜蘭縣
      政府於93年1月6日以府訴字第0930117055號決定書駁回其
      訴願，惟上訴人丁○○仍不服，再向臺北高等行政法院提
      起行政訴訟，經該院於95年3月2日以94年度訴字第227 號
      判決撤銷訴願決定及原處分。
（五）系爭土地經原審法院於95年1 月10日會同宜蘭縣羅東地政
      事務所人員前往現場履勘，比對臺灣宜蘭地方法院檢察署
      87年度偵字第1997號、第3601號偵查案件中於87年7 月30
      日、8月19日之土地複丈成果圖，查知如附圖所示編號F-1
      部分面積0.0025公頃之鐵皮雨遮、編號F-2部分面積0.000
      8公頃之鐵皮雨遮（無頂）、編號F-3部分面積0.0128公頃
      之鐵皮屋、編號F-4部分面積0.0014 公頃之貨櫃屋、編號
      F-8部分面積0.0014之貨櫃屋等地上物，均為87年7月30日
      、8 月19日後所興建增設，此有土地複丈成果圖（即附圖
      ）、勘驗筆錄各乙份及現場照片31張在卷可參。
六、本件之爭點：本件經兩造同意後，整理爭點項目如下：（一
    ）程序部分：上訴人丁○○於本院所為權利濫用之抗辯，是
    否屬對原審已提出之攻擊或防禦方法為補充？又如不許其提
    出是否顯失公平？（二）實體部分：１、系爭土地上如原判
    決附圖所示之地上物係何人所有？２、上訴人就系爭土地是
    否有於原住民保留地開發管理辦法施行前已開墾完竣並自行
    耕作，而為有權占有？３、被上訴人對上訴人丁○○為本件
    請求，有無權利濫用之情事？以下即分別予以說明：
（一）上訴人丁○○於本院所為權利濫用之抗辯，是否屬對原審
      已提出之攻擊或防禦方法為補充？又如不許其提出是否顯
      失公平？
  １  按當事人不得提出新攻擊或防禦方法。但有下列情形之一
      者，不在此限：1 、因第一審法院違背法令致未能提出者
      。2、事實發生於第一審法院言詞辯論終結後者。3、對於
      在第一審已提出之攻擊或防禦方法為補充者。4 、事實於
      法院已顯著或為其職務上所已知或應依職權調查證據者。
      5 、其他非可歸責於當事人之事由，致未能於第一審提出
      者。6 、如不許其提出顯失公平者。前項但書各款事由，
      當事人應釋明之。違反前二項之規定者，第二審法院應駁
      回之。民事訴訟法第436條之1第3項準用同法第447條定有
      明文。
  ２  查上訴人於原審已提及上訴人丁○○與被上訴人間尚有行
      政訴訟事件進行中，被上訴人卻提起拆屋還地訴訟，顯有
      不當等語。其雖未言明「權利濫用」之用語，但審究其意
      思，實有指摘被上訴人在行政訴訟事件未終結前不應以物
      上請求權之法律關係請求拆屋還地，故上訴人丁○○於本
      院第二審明確主張被上訴人權利濫用等語，核屬就第一審
      已提出之防禦方法為補充，且該項主張，無礙訴訟之終結
      ，如不允許上訴人丁○○提出此主張，顯失公平。參照上
      開規定，本院認為上訴人丁○○該項主張，在程序上仍應
      加以審酌，並無禁止提出之理。
（二）系爭土地上如原判決附圖所示之地上物係何人所有？
  １  上訴人丁○○固主張如附圖所示之地上物均為其所有云云
      然查：附圖所示編號F-5、F-6、F-9、G、H、H-1、H-2、K
      、K-1、K-2部分之地上物即水泥造魚池、水泥磚屋、水管
      、鐵架水塔等養殖魚池設備，於上訴人己○○被訴竊佔案
      件之偵查中已經存在，此有被上訴人之陳報內容、宜蘭縣
      羅東地政事務所87年7月30日、8月19日之土地複丈成果圖
      及當時拍攝之現場照片（台灣宜蘭地方法院檢察署87年度
      偵字第1997號卷宗第83至85頁）在卷可證，且為上訴人己○○出資所興建之事實，業據上訴人丁○○於臺灣宜蘭地
      方法院檢察署87年度偵字第1997號、第3601號竊佔案件87
      年6 月22日偵查程序中陳稱：「是86年底我與己○○訂定
      土地委託經營書，給他經營養殖業，是以所得利潤3分之1
      歸我，又受雇於他照顧魚養，月薪2 萬元，養魚之設備、
      費用均是他出資」等語；另上訴人己○○亦於當日偵查程
      序中陳稱：「是我挖的，86年年底開始挖，用以養香魚」
      、「我是住丁○○隔壁莊，該土地很早已前是丁○○家屬
      在耕作，先種蕃薯，後改種桔子，我挖魚池時，地上是種
      桔子，我是經他同意才挖」等語（87年度偵字第1997號卷
      宗第21至第23頁）。業經本院調閱前開偵查卷宗審核屬實
      。足證上訴人於該案偵查中均已自認系爭土地上之上述養
      殖魚池設備，係由上訴人己○○所出資興建設置，上訴人
      丁○○僅單純提供系爭土地，養殖魚池之經營權顯然係由
      上訴人己○○所掌控。是附圖所示編號F-5、F-6、F-9、G
      、H、H-1、H-2、K、K-1、K-2部分之地上物即水泥造魚池
      、水泥磚屋、水管、鐵架水塔等養殖魚池設備，為上訴人
      己○○所有，堪予認定。
  ２  上訴人雖提出上訴人間簽訂之土地委託經營書乙份，主張
      依據該土地委託經營書第4 點約定：「乙方（指上訴人己○○）在受託經營範圍土地上之所有設施，若乙方不繼受
      甲方（指上訴人丁○○）委託經營時，其一切硬體設備必
      須無償贈與甲方，乙方不得異議」，而辯稱系爭土地上之
      養殖魚池設備已經無償贈與上訴人丁○○，現非上訴人己○○所有云云。但被上訴人否認上開土地委託經營書之真
      正。況該土地委託經營書之前提事實，係養殖魚池設備係
      由上訴人己○○出資興建，於終止委託經營後，無償贈與
      給上訴人丁○○。然上訴人於提出本件上訴後，卻主張只
      有先行整地的資金是由上訴人己○○出資，其餘地上物都
      是上訴人丁○○出資興建，當時是由上訴人丁○○之太太
      陳簡玉琴請承包商丙○○興建云云，並提出承包養魚池證
      明書乙份為證。惟證人丙○○到庭證稱：大概是87年間，
      之前是上訴人兩個人一起來找我，他們跟我說要養魚，因
      為我是承包商，我有預拌廠在那邊，我知道地主是丁○○
      ，他們之間的事情我不太瞭解，我有去現場看過，我只是
      施作7、8個養殖魚池，鐵皮屋之前就有了，水管也不是我
      去做的，施作的工程金額為兩百多萬元，陸陸續續給付，
      施作多少就給付多少，我不記得分幾次給我，錢是丁○○
      親自給我的，不是他老婆付的，工程期間大概一個月左右
      ，我看完現場後有估價，也有開估價單給他們兩人，我後
      來都是與丁○○接觸，因為我的預拌廠就在隔壁而已，我
      在施工期間有看過己○○幾次，但是都是丁○○與我接觸
      ，... 承包養殖證明書是丁○○拿給我簽的，實際上是受
      丁○○委託，... （既然不是陳簡玉琴的委託，為何你會
      簽？）我沒有問，是丁○○拿給我我就簽了，時間已經忘
      記了等語。顯見該承包養魚池證明書係事後由上訴人丁○○拿給證人丙○○簽寫之形式資料而已，實際上並非上訴
      人之太太陳簡玉琴委託其施工，此由上開承包養魚池證明
      書記載陳簡玉琴委託時間係84年10月云云，核與證人丙○○證稱受委託施作時間為87年間等語並不相符，亦可證明
      。另從證人丙○○之證詞，益證本件養殖魚池設備之興建
      自始即有上訴人己○○之參與。若上訴人主張上訴人己○○只有出錢整地，地上物係上訴人丁○○自己出資者為真
      實，則地上物即屬原始起造人即上訴人丁○○所有，為何
      前開土地委託經營書第4 點要特別約定終止委託經營時地
      上物要無償贈與上訴人丁○○？上訴人於上訴後主張之前
      提事實完全與前述土地委託經營書約定之事實互為矛盾，
      其辯解前後歧異，顯難採信。
  ３  另附圖所示編號F-1、F-2、F-3、F-4、F-8 部分之鐵皮雨
      遮、鐵皮屋、貨櫃屋等地上物，上訴人均主張為上訴人丁○○自行興建所有，此部分業經原審判決認定在案，被上
      訴人對此並無再予爭執，且並非養殖魚池設備之部分，自
      與上訴人己○○無涉，是上開部分之地上物堪認確屬上訴
      人丁○○所有。又附圖所示編號I 部分之果園、雜草等，
      雖在87年間上訴人己○○涉犯竊佔案件之偵查時已經存在
      ，此有前述宜蘭縣羅東地政事務所87年7月30日、8月19日
      之土地複丈成果圖在卷可憑，然上訴人均陳稱並非上訴人
      己○○所墾植，而係上訴人丁○○先前所墾植等語，被上
      訴人對此並未舉證證明係屬上訴人己○○所墾殖，且附圖
      所示編號I 部分之果園、雜草等，顯然非屬養殖魚池設備
      之一部，則上訴人主張該部分為丁○○占有使用之事實，
      應屬可採。原審判決就此部分並未說明為何認定為上訴人
      己○○所占有之理由，逕依被上訴人主張而認定為上訴人
      己○○占有云云，自屬未恰。
（三）上訴人就系爭土地是否有於原住民保留地開發管理辦法施
      行前已開墾完竣並自行耕作，而為有權占有？
  １  按原住民保留地，於本辦法施行前由原住民開墾完竣並自
      行耕作之土地者，原住民得會同行政院原住民委員會向當
      地登記機關申請設定耕作權登記。行政院原住民委員會應
      會同有關機關輔導原住民設定原住民保留地之耕作權、地
      上權及取得承租權、所有權。原住民保留地開發管理辦法
      第8條第1款、第7條分別定有明文。
  ２  查上訴人丁○○主張其父親自39年間起即在系爭土地上開
      墾種植作物，其繼承父親之耕作，並於62年間起種植花生
      、桔子等作物之事實，為被上訴人所不爭執，堪信屬實。
      然上訴人丁○○於65年5月間，將系爭土地約0.6公頃轉讓
      予訴外人黎龍耕作，嗣後再由黎龍於76年7 月17日轉讓予
      訴外人乙○○之事實，此有傅水保、黎龍、乙○○分別具
      名之讓渡契約書2紙為證，核與被上訴人84年12月8日所做
      之「宜蘭縣南澳鄉原住民保留地土地資源利用調查表」記
      載：「76年7 月17日由原住民丁○○私自非法轉售黎龍先
      生，再由黎龍先生再讓售現使用人，面積為全部，現全植
      柑桔約0.6 公頃」之情形相符，並有訴外人江秋花於前開
      行政訴訟事件時證稱：我82年看中這塊地（指系爭土地）
      ，去鄉公所申請登記。當時土地的現況有種橘子，還有雜
      草。根據我的瞭解，耕作的人是平地人，有好幾個人，但
      不是丁○○等語。顯見82年至84年12月8 日土地利用調查
      時，系爭土地其中約0.6 公頃係由訴外人黎龍轉讓予訴外
      人乙○○實際耕作，而非由上訴人丁○○自行耕作。業經
      本院調閱臺北高等行政法院94年度訴字第227 號之卷宗審
      核屬實，並有該判決書乙份可資參照。再參照乙○○曾經
      出具土地返還證明書予上訴人丁○○，顯見就前述系爭土
      地之0.6 公頃部分，上訴人丁○○曾經中斷自行耕作而將
      系爭土地之一部讓予訴外人黎龍、乙○○耕作之事實，堪
      予認定。
  ３  另查：上訴人丁○○於 69年間，將系爭土地約0.6公頃讓
      予訴外人陳子超耕作種植桔子之事實，此有丁○○出具之
      讓渡契約書乙份為證，核與被上訴人 84年12月8日所做之
      「宜蘭縣南澳鄉原住民保留地土地資源利用調查表」記載
      ：「 69年5月19日由原住民丁○○私自非法轉售現使用人
      ，全植柑桔約 0.6公頃」之情形相符，且證人陳子超於偵
      查時亦證稱：「於69年起由我出資金，丁○○出土地合夥
      經營管理種桔子，因虧損於86年底結束，將土地還給他，
      合夥時種植桔子，面積約7、8分，其餘土地是丁○○早即
      種桔子，合夥種桔子前土地是種花生，與己○○沒何關係
      」等語，而上訴人丁○○於證人陳子超為上開證述時在場
      ，其並未為任何反對之陳述，業經本院調閱台灣宜蘭地方
      法院檢察署87年度偵字第1997號卷宗審核屬實，此外並有
      陳子超出具予上訴人丁○○之土地返還證明書，可資佐證
      ，故上訴人丁○○曾經中斷自行耕作而將系爭土地之一部
      讓予訴外人陳子超耕作之事實，堪予認定。
  ４  上訴人雖援引臺北高等行政法院94年度訴字第227 號判決
      書之記載，而主張陳子超於上述行政訴訟審理時證稱：「
       我沒有於民國69年5 月間向丁○○買鹿皮段467地號土地
      種柑橘。我曾向丁○○買柑橘，他跟我說他想賣地，我說
      你們的地我們不能買，後來鄉公所有公文說平地人若是能
      拿到山地人的拋棄書，平地人就可以承租。」、「丁○○
      有簽1 張拋棄書給我，我拿去鄉公所要辦理承租，但一直
      都沒有通知我可以承租。」、「柑橘是丁○○種的，我只
      有幫他剪枝而已。」、「丁○○有寫拋棄書給我，是我向
      他要的。因為要有拋棄書我才可以去鄉公所辦理登記。」
      、「沒有真正的轉讓。登記後還要看鄉公所是否要給我承
      租，但後來就不了了之了。」、「我有寫土地返還證明書
      沒錯，是為了要協助丁○○方便取回耕作權」云云。然查
      ：上開判決書雖採信證人陳子超事後有利於上訴人之證詞
      ，但其並未同時審酌證人陳子超於87年間偵查時曾為不同
      陳述內容之證詞，而逕行採信證人陳子超事後迴護上訴人
      之證詞，尚有未恰，且證人陳子超於87年偵查時之證詞為
      當時在場之上訴人丁○○所不爭執，較屬可採。況且如果
      證人陳子超沒有實際受讓使用系爭土地之一部者，何需出
      具土地返還證明書？其事後之證言明顯與其客觀上之行為
      互為矛盾，自難採信。
  ５  上訴人丁○○雖否認就系爭土地未自行耕作，然其並不爭
      執黎龍與乙○○簽訂之讓渡契約書及其自己簽名將土地讓
      渡給陳子超之讓渡書之真正，僅辯稱不認識黎龍，當時是
      黎龍寫給乙○○，況且有轉讓，但後來取回，應不影響其
      自任耕作；另從面積上來看，系爭土地只有1.2888公頃，
      給陳子超的讓渡書卻記載土地面積1.6025公頃，而讓渡其
      中1.3025公頃，足證實際上沒有讓渡的事實云云。惟按：
      原住民保留地開發管理辦法關於耕作權申請之相關規定，
      係根據山坡地保育條例第37條之授權而制定，其目的在於
      輔導原住民在既有墾殖之事實下，能取得法律上之耕作權
      利，而保障原住民之權益，同時避免非原住民者擅自取得
      或占用原住民保留地，進而侵害國土保育。故解釋上應限
      於原住民長期不間斷地自行耕作，始足當之，縱使期間內
      或因原住民之資金、體力之問題，未有積極之墾殖行為，
      但如有轉讓第三人占有使用之情形者，自不符合賦予申請
      登記耕作權之立法本旨。上訴人主張縱使有轉讓，但後來
      取回，不影響其自任耕作云云，此部分辯解如屬可採，將
      使上述原住民保留地開發管理辦法之相關規範形同具文，
      原住民任意將原住民保留地轉讓第三人占有使用後再收回
      ，依然可以申請登記耕作權，嚴重違背賦予耕作權登記之
      立法意旨，自不足採。另關於面積之記載，此部分形式上
      雖與系爭土地之面積不同，然上訴人丁○○簽名同意讓渡
      系爭土地之一部予陳子超在先，陳子超於偵查時亦自承69
      年起由其出資，上訴人丁○○出土地，而在系爭土地上合
      夥經營種植桔子之事實，事後亦有陳子超出具之土地返還
      同意書，均足以證明上訴人丁○○僅單純提供系爭土地之
      一部予陳子超耕作桔子而未自任耕作之事實，自不因面積
      記載之問題而改為有利於上訴人之認定。故上訴人上開辯
      解，均無可採。
  ５  末查：本件至言詞辯論終結前，被上訴人尚未同意上訴人
      丁○○就系爭土地辦理耕作權之登記，就民事法律關係而
      言，上訴人丁○○在未取得耕作權登記前，僅具有耕作權
      之登記請求權而已，該登記請求權，無法作為民事實體法
      上有權占有之抗辯而對抗被上訴人之物上請求權，故上訴
      人主張其至少具有登記請求權而為有權占有云云，亦不足
      採。
（四）被上訴人對上訴人丁○○為本件請求，有無權利濫用之情
      事？
      上訴人雖主張被上訴人依相關法令應輔導上訴人丁○○登
      記為耕作權人，卻反而在行政訴訟程序進行過程中，依照
      物上請求權之法律關係訴請上訴人丁○○拆除系爭土地之
      地上物，並將土地返還，顯有權利濫用之情事云云。然按
      ：民法第148 條係規定行使權利，不得以損害他人為主要
      目的，若當事人行使權利，雖足使他人喪失利益，而茍非
      以損害他人為主要目的，即不在該條所定範圍之內（最高
      法院45年度台上字第105 號判例意旨參照）。查被上訴人
      調查後，認為上訴人丁○○擅自將系爭土地全部轉讓予第
      三人占有使用，不符合自行耕作之法律要件，而未同意上
      訴人丁○○申請耕作權之登記，並依據物上請求權之法律
      關係請求上訴人拆屋還地，核屬正當權利之行使，並無以
      損害上訴人為主要目的，參照上開說明，並無權利濫用可
      言，況本院調查證據後，認定上訴人丁○○早年雖在系爭
      土地上有自行耕作之事實，但從65年起，先將系爭土地之
      一部讓予訴外人黎龍耕作，嗣後再由黎龍於76年間轉讓予
      訴外人乙○○；另於69年間將系爭土地另外一部讓予訴外
      人陳子超耕作，乙○○、陳子超占有使用之相關位置，此
      有被上訴人於96年9 月17日提出之位置示意圖乙份在卷可
      參，上訴人丁○○僅辯稱未實際轉讓，但對於該位置示意
      圖並未予以爭執，上訴人丁○○顯已將系爭土地全部均交
      由第三人占有使用。上訴人丁○○復於86年年底起，將系
      爭土地交由上訴人己○○設置養殖魚池設備，上訴人丁○○於期間內均僅單純提供土地而已，並未實際出資或參與
      經營，顯不符合自行耕作之要件，早已中斷其自行耕作之
      行為，被上訴人依法請求上訴人拆屋還地，於法有據，並
      無權利濫用之情事，可堪認定。
七、綜上所述，被上訴人依據物上請求權之法律關係請求上訴人
    己○○應將如附圖所示編號F-5、F-6、F-9、G、H、H-1、H-
    2、K、K-1、K-2部分之地上物拆除並返還土地，及請求上訴
    人丁○○應將如附圖所示編號F-1、F-2、F-3、F-4、F-8、I
    部分之地上物拆除並返還土地，為有理由。除如附圖所示編
    號I 部分之果園及雜草，非屬上訴人己○○所有，而應為上
    訴人丁○○所有，原審判決命上訴人己○○拆除如附圖所示
    編號I部分，並依職權宣告假執行，要屬未恰，應予廢棄改
    判以外，原審為上訴人敗訴之判決，核無不合，上訴意旨就
    其餘部分指摘原判決不當，求予廢棄改判，為無理由，應予
    駁回。又本件上訴本院雖廢棄部分原判決，並就廢棄部分改
    判，惟就被上訴人於原審先備位聲明之目的性而言，已相當
    於獲全部勝訴判決，故本件訴訟費用即裁判費 1,500元，應
    由上訴人共同負擔，併此敘明。
八、據上論結，本件上訴為一部有理由，一部無理由，依民事訴
    訟法第436條之1第3項、第449條第1項、第450條、第79條、
    第85條第1項前段，判決如主文。
中　　華　　民　　國　　96　　年　　10　　月　　15　　日
                  臺灣宜蘭地方法院民事庭
                      審判長  法  官  楊麗秋
                              法  官  郭淑珍
                              法  官  林俊廷
正本與原本無異。
本判決不得上訴。
中　　華　　民　　國　　96　　年　　10　　月　　15　　日
                              書記官　陳蒼仁
